【裁判字號】    97,訴,1515
【裁判日期】    980630
【裁判案由】    排除侵害等
【裁判全文】
臺灣桃園地方法院民事判決              97年度訴字第1515號
原      告  甲○○
訴訟代理人  巫宗翰  律師
被      告  乙○○
訴訟代理人  陳河泉  律師
當事人間請求排除侵害等事件，本院於民國98年6 月19日言詞辯
論終結，判決如下：
      主      文
被告應將坐落桃園縣大園鄉○○段拔子林小段二七七地號，門牌
號碼桃園縣大園鄉林村八鄰拔子林五八之五八號建物如附圖所
示編號Ａ（面積０．００一七公頃）、Ｂ（面積０．００一二公
頃）之建物拆除，將土地返還原告及其他共有人全體。
被告應給付原告新台幣壹萬陸仟捌佰元整，及自民國九十七年九
月十二日起至清償日止，按年息百分之五計算之利息。
原告其餘之訴駁回。
訴訟費用由被告負擔百分之九十七，餘由原告負擔。
本判決第一項得假執行；但被告如以新臺幣貳拾陸萬壹仟元為原
告預供擔保後，得免為假執行。
本判決第二項得假執行；但被告如以新臺幣壹萬陸仟捌佰元為原
告預供擔保後，得免為假執行。
原告其餘假執行之聲請駁回。
      事實及理由
一、按不變更訴訟標的，而補充或更正事實上或法律上之陳述者
    ，非為訴之變更或追加，民事訴訟法第256 條定有明文。本
    件原告起訴時之聲明第1 項原為：「被告應將坐落桃園縣大
    園鄉○○段拔子林小段277 地號，門牌號碼桃園縣大園鄉
    林村8 鄰拔子林58之58號建物如附圖所示編號Ｃ、Ｄ之房屋
    拆除，並將土地返還予原告及其他全體共有人」，嗣原告於
    民國98年6 月9 日提出之民事言詞辯論意旨狀，將原聲明第
    1 項更正為「被告應將坐落桃園縣大園鄉○○段拔子林小段
    277 地號，門牌號碼桃園縣大園鄉林村8 鄰拔子林58之58
    號建物，如桃園縣蘆竹地政事務所98年3 月31日蘆地測法丈
    字第008800號土地複丈成果圖所示編號Ａ（面積0.0017公頃
    ）、Ｂ（面積0.0012公頃）之房屋拆除，並將土地返還予原
    告及其他全體共有人」，核與前開規定並無不合，茲先敘明
    。
二、原告主張：
(一)、坐落於桃園縣大園鄉○○段拔子林小段277 地號土地（下稱
    系爭土地）係原告與被告及其他共有人等18人所共有，且原
    告亦為門牌號碼桃園縣大園鄉林村8 鄰拔子林58之59號建
    物（下稱原告房屋）之所有權人；而被告則係門牌號碼桃園
    縣大園鄉林村8 鄰拔子林58之58號建物（下稱系爭房屋）
    之所有權人，此有土地、建物登記謄本在卷可參，合先敘明
    。
(二)、按各共有人對於第三人得就共有物之全部，為本於所有權之
    請求。又所有人對於無權占有或侵奪其所有物者，得請求返
    還之。對於妨害其所有權者，得請求除去之，民法第821 條
    前段及第767 條前段分別定有明文。次按民法第818 條規定
    ，各共有人按其應有部分，對於共有物之全部有使用收益之
    權。但共有人對於共有物之特定部分使用收益，仍須徵得他
    共有人全體之同意。非謂共有人得對共有物之全部或任何一
    部有自由使用收益之權利。是共有人未得其他共有人之同意
    占有共有物之全部或特定部分為使用收益，他共有人即得本
    於所有權之作用，請求除去其妨害或向全體共有人返還其占
    有部分，最高法院78年度台上字第335 號裁判要旨亦足資參
    照。今被告未經系爭土地全體共有人之同意，於系爭土地上
    如桃園縣蘆竹鄉地政事務所土地複丈成果圖所示編號A、B部
    分，占用公共使用土地興建房屋使用收益，係無法律上之原
    因占有系爭土地，侵害原告及其他共有人之所有權，原告自
    得依前揭法條規定請求被告拆除房屋，並將土地返還原告及
    其他全體共有人。
(三)、又因被告無權占有系爭土地如桃園縣蘆竹鄉地政事務所土地
    複丈成果圖（下稱附圖）所示編號Ａ部分土地興建房屋，其
    未經原告同意施作系爭房屋牆壁依附於原告房屋牆壁上，且
    在其施工期間未開挖地下室，直接依附原告建物牆壁導致原
    告系爭牆壁結構受損，自96年1 月起系爭牆壁發生嚴重漏水
    之情形，有原證6 之原告屋內漏水照片8 禎在卷可按，造成
    原告生活上極大困擾。而上開原告房屋損害（水漬、油漆剝
    落、壁癌）均係被告施工不當造成原告損失，此有台灣省建
    築師公會桃園縣辦事處出具之鑑定報告可稽，而上開損害修
    復費用經概估為新台幣（下同）25,200元。又按，因故意或
    過失，不法侵害他人之權利者，負損害賠償責任，民法第18
    4 條第1 項前段定有明文。今被告未經原告同意即逕行興建
    房屋依附原告房屋牆壁，因施工期間致原告房屋牆壁結構受
    損而有嚴重漏水之情事，原告房屋上開嚴重漏水係由被告之
    行為所導致，兩者間具有因果關係存在，被告自當應負侵權
    行為損害賠償責任，損害賠償金額為400,000元。
(四)、爰依民法第821 條、第767 條、第184 條第1 項前段提起本
    件訴訟，並聲明：被告應將坐落桃園縣大園鄉○○段拔子林
    小段277 地號，門牌號碼桃園縣大園鄉林村8 鄰拔子林58
    之58號建物如附圖所示編號Ａ（面積0.0017公頃）、Ｂ（面
    積0.0012公頃）之房屋拆除，並將土地返還予原告及其他全
    體共有人；被告應給付原告400,000 元整，及自起訴狀繕本
    送達之翌日即97年9 月12日起至清償日止，按年息5%計算之
    利息；訴訟費用由被告負擔；原告願供擔保，請准予宣告假
    執行。
三、被告則以：
(一)、按共有物分管之約定，不以訂立書面為要件，倘共有人間實
    際上劃定使用範圍，對各自占有管領之部分，互相容忍，對
    於他共有人使用、收益，各自占有之土地，未予干涉，已歷
    有年所，即非不得認有默示分管契約之存在，最高法院83年
    度台上字第1377號判決意旨可資參照。而土地複丈成果圖中
    屬被告所有之編號Ａ、Ｂ部分，即本於系爭土地共有人間長
    期之默示分管契約而興建，原告不得請求拆除。蓋於當初建
    商於興建本社區時，在每一戶之前庭後院即均以圍牆做適當
    區隔（附圖所示Ｂ部分之圍牆即為建商所興建），區隔出每
    一戶之分管共有土地範圍，社區住戶均無任何異議，十幾年
    來均依此分管範圍各自管領共有土地，並於建物前方或後方
    加蓋建物，相安無事，被告於自己所單獨管領使用之土地範
    圍內興建建物，被告乃為有權占用共有土地，並非無權占用
    ，亦有系爭土地共有人鄭木香、楊漢耀、黃學蠡、康阿勉、
    戴正華、陳家民簽立之證明書附卷可稽。
(二)、退步言之，若鈞院認定系爭土地共有人間尚無默示分管契約
    存在，則就原告請求拆除附圖編號Ａ、Ｂ部分，亦屬違反民
    法第148 條第1 項規定而屬權利濫用，不應准許。按權利之
    行使，是否以損害他為人主要目的，應就權利人因權利行使
    所能取得之利益，與他人及國家社會因其權利行使所受之損
    失，比較衡量以定之。倘其權利之行使，自己所得利益極少
    而他人及國家社會所受之損失甚大者，非不得視為以損害他
    人為主要目的，此乃權利社會化之基本內涵所必然之解釋（
    最高法院71年度台上字第737 號判例意旨可參）。而原告提
    起本件訴訟，係主張被告所有如附圖所示Ａ建物造成其所有
    建物牆壁產生裂痕。惟查，依台灣省建築師公會桃園縣辦事
    處之鑑定報告所示，就算認定被告之落水管未修復，導致原
    告所有建物牆壁產生裂痕，其修復所需費用亦只不過25,200
    元，而被告如將落水管修復後，原告所有建物牆壁以後即不
    至於因而產生裂痕，兩造間問題即可迎刃而解，並非須拆除
    建物不可始能解決牆壁裂痕問題，且被告屢於法院調解時表
    示，願補償原告300,000 元，只要原告不請求拆除附圖所示
    Ａ、Ｂ部分，詎原告竟不願接受，執意要求拆除。而被告興
    建附圖所示Ａ部分建物，已花費百萬元以上鉅資，本預計作
    為新婚後之居所，如今因本案懸而未決，嶄新建物空盪而無
    法加以利用，若將建物拆除，被告之損失不可謂不巨大。而
    反觀原告若請求將附圖所示Ａ部分建物拆除，該土地本即位
    於被告所有建物之後方，只有被告有利用之需要，原告亦毋
    須使用，原告自已所得利益極少，卻執意請求將如土地複丈
    成果圖編號Ａ部分建物全部拆除，則原告此項權利之行使，
    顯以損害被告為主要目的，而已構成權利濫用；至於被告所
    有如附圖所示Ｂ部分，乃被告所有建物大門前之私人使用庭
    院，被告為擋風遮雨及防竊，而於原有圍牆上搭建採光罩而
    已，社區所有有前院之住戶均是以此方式於原有圍牆上搭建
    採光罩，有被證3 之照片在卷可參，難道亦均須拆除？而若
    拆除如附圖所示Ｂ部分，則將造成被告出入建物安全性、方
    便性受到嚴重影響，且原告自己卻得不到任何利益，此與原
    告之利益根本毫無相關，原告竟亦請求拆除，更明顯係以損
    害被告為主要目的，構成權利濫用，其請求實不應准許。
(三)、末以，依台灣省建築師公會桃園縣辦事處之鑑定報告所認定
    ，裂痕之成因，有一部分源自原告自行開窗所致，故原告亦
    屬與有過失，請併與斟酌。並聲明：原告之訴及假執行之聲
    請駁回；訴訟費用由原告負擔；如受不利判決，願供擔保免
    為假執行。
四、本院之判斷：
(一)、原告主張伊為系爭土地之共有人之一，系爭土地上現有如附
    圖所示Ａ、Ｂ部分建物係被告所有，占用系爭土地之面積分
    別為17平方公尺及12平方公尺等情，業據原告提出土地登記
    謄本為證，並經本院會同兩造、桃園縣蘆竹地政事務所人員
    與建築師至現場履勘確認屬實，並製有勘驗筆錄，且囑託桃
    園縣蘆竹地政事務所製有複丈成果圖在卷可稽，為兩造所不
    爭執，堪信為真實。
(二)、原告主張被告無權占用系爭土地，故應將如附圖所示Ａ、Ｂ
    部分建物拆除後，返還予原告及其他共有人，並主張原告房
    屋因系爭房屋增建如附圖所示Ａ部分建物時施工不當，致原
    告房屋牆壁結構受損而有漏水之情事，故請求被告賠償其損
    害等情，則為被告所否認，並以前揭情詞置辯。故本件之爭
    點厥為：(1)被告是否本於與其他共有人成立之默示分管契約
    而使用系爭土地如附圖所示Ａ、Ｂ部分？(2)原告依民法第82
    1 條、第767 條請求被告拆除系爭房屋如附圖所示Ａ、Ｂ部
    分，是否違背誠信原則，而屬權利濫用？(3)原告房屋之水漬
    、油漆剝落、壁癌、裂痕等現象，與被告增建附圖所示Ａ部
    分建物是否有關？原告依民法第184 條第1 項前段之規定，
    請求被告賠償原告房屋因水漬、油漆剝落、壁癌、裂痕等之
    損害是否有理由？茲分別論述如下：
(三)、就系爭土地之使用，被告與其餘共有人之間是否有默示分管
    契約關係存在？
１、按「當事人主張有利於己之事實者，就其事實有舉證之責任
    」，民事訴訟法第277 條前段定有明文。又「各共有人，按
    其應有部分，對於共有物之全部，有使用、收益之權，除契
    約另有訂定外，由共有人共同管理之」，民法第818 條及第
    820 條第1 項分別明文規定。因此，共有人對共有物之特定
    部分佔有使用，應徵得其他共有人全體同意。被告主張伊使
    用系爭土地如附圖所示Ａ、Ｂ部分興建建物，乃基於共有人
    間默示分管契約之約定，非無權佔用云云，既為原告所否認
    ，依上開條文規定，自應由被告就此有利於己之事實，負舉
    證責任。
２、被告主張伊就系爭土地如附圖所示Ａ、Ｂ部分之使用係本於
    系爭土地共有人間之默示分管契約之事實，固據被告提出系
    爭土地之共有人鄭木香等6 人之證明書3 紙為證。然按共有
    物分管契約係共有人就共有物管理方法所成立之協議，依民
    法第820 條第1 項規定，應由共有人全體共同協議訂定之。
    且共有人就共有物約定分管，本應以意思表示訂立分管契約
    ，此項意思表示雖不限於明示，默示亦可成立，惟所謂默示
    之意思表示，係指依表意人之舉動或其他情事，足以間接推
    知其效果意思者而言，若單純之沉默，則除有特別情事，依
    社會觀念可認為一定意思表示者外，不得謂為默示之意思表
    示（最高法院29年上字第762 號判例可參）。審諸前開證明
    書記載：「..... 茲證明乙○○所有坐落桃園縣大園鄉○○
    段拔子林小段277 地號土地上如附圖斜線所示之建物（即依
    附乙○○所有門牌號碼桃園縣大園鄉林村8 鄰拔子林58之
    58 號 建物後方所興建之建物），係本於桃園縣大園鄉○○
    段拔子林小段277 地號土地共有人間默示之分管契約（註：
    當初建商於興建本社區時，在每一住戶之前庭後院即均以圍
    牆作適當之區隔，區隔出每一戶之分管共有土地範圍，社區
    住戶均無任何異議，十幾年來均依此分管範圍各自管領共有
    土地，並於建物前方或後方加蓋建物，相安無事），於乙○
    ○自己所單獨管領使用之土地範圍內所興建，乙○○乃為有
    權占用共有土地，並非無權占用，恐口說無憑，特以此書以
    證明之」等語，姑且不論前開6 人主觀上認為渠等與被告就
    系爭土地之使用有渠等所稱之「分管合意」，是否意謂系爭
    土地其餘共有人亦同此認知，據前開證明書之文義充其量可
    知系爭土地之共有人歷來確實遷就建商交屋時所作區隔而就
    系爭土地為使用之事實，然此乃建商與各別住戶間之交易內
    容，尚難據以推論系爭土地之公同共有人之間有何分管合意
    ，蓋共有人對他共有人占用共有部分之情事，或因權利意識
    欠缺，或基於睦鄰情誼與人為善，或礙於處置能力之不足，
    或出於對法律的誤解，而未為明示反對之表示，然此不作為
    僅係單純沈默，亦難以之即認渠等有與被告就系爭土地之使
    用成立分管契約之默示意思表示。更何況被告於系爭土地如
    附圖所示Ａ部分（勘驗筆錄所指Ｃ部分）興建3 層樓鋼筋混
    凝土建築；於Ｂ部分（勘驗筆錄所指Ｄ部分）則加建採光罩
    ，以之作為庭院之用，其目前之使用狀況顯然與系爭房屋交
    付時，單純以圍牆區隔彼此之使用狀況差距甚大，是否仍得
    謂前開方式之使用，係獲建商及其餘共有人同意，更非無疑
    。準此，被告辯稱伊係基於默示之分管契約增建如附圖所示
    Ａ、Ｂ部分一事，應無可採。
(四)、原告依民法第821 條、第767 條請求被告拆除系爭房屋如附
    圖所示Ａ、Ｂ部分，是否違背誠信原則，而屬權利濫用？
１、按所有人對於無權占有或侵奪其所有物者，得請求返還之，
    對於妨害其所有權者，得請求除去之，有妨害其所有權之虞
    者，得請求防止之；各共有人對於第三人，得就共有物之全
    部為本於所有權之請求，但回復共有物之請求，僅得為共有
    人全體之利益為之，民法第767 條、第821 條定有明文。系
    爭房屋增建如附圖所示Ａ、Ｂ部分建物既未得全體共有人同
    意，自屬侵害原告之共有權利，自得請求除去之，因此，原
    告依民法第767 條規定，請求上訴人拆除如附圖所示Ａ、Ｂ
    部分之建物，以及依民法第767 條、第821 條之規定，請求
    被告將所占用如附圖所示Ａ、Ｂ部分土地返還予原告及其他
    共有人，自有理由，應予准許。
２、被告雖抗辯原告前開主張違背誠信原則，係權利濫用云云，
    然按權利之行使，不得違反公共利益，或以損害他人為主要
    目的，民法第148 條第1 項固有明文。惟按民法第148 條權
    利濫用之禁止，係規定行使權利，不得以損害他人為主要目
    的，若當事人行使權利，雖足使他人喪失利益，而苟非以損
    害他人為主要目的，即不在該條所定範圍之內（最高法院45
    年台上字第105 號判例可資參照）。故權利濫用者，須兼備
    主觀上專以損害他人為主要目的及客觀上因權利行使取得利
    益與他人所受損害不相當，缺一不可。行使權利者，主觀上
    若非專以損害他人為主要目的時，縱因權利之行使致影響相
    對人之利益時，亦難認係權利濫用。此外，所有權人於法令
    限制之範圍內，得自由使用、收益處分其所有物，並排除他
    人之干涉，此為民法第765 條所明定，準此，所有權人之權
    利是否行使、何時行使，原則上要任由所有權人自行決之。
３、被告抗辯伊興建附圖所示Ａ部分建物，已花費百萬元以上鉅
    資，縱然因此造成原告房屋之裂痕，其修復費用不過25,200
    元，原告請求拆除附圖所示Ａ部分建物，其所得利益甚微，
    顯以損害被告為主要目的云云，然被告未經其餘共有人同意
    ，擅自占用系爭土地之特定部分興建房屋，因此所生損害，
    應係被告自己之行為所致，尚難認係原告行使權利之結果，
    苟被告未將其占用附圖所示Ａ部分建物拆除，並將所占用土
    地返還全體共有人，原告所有權將持續處於受侵害之狀態，
    此與被告有否修復裂痕，實屬不同範疇之問題，被告以其修
    復原告房屋裂痕即可彌補原告之損害，實有誤會。至被告雖
    另抗辯附圖所示Ｂ部分建物之拆除將損及被告出入建物之安
    全性、方便性等情，然未舉證證明該部分建物之拆除，必然
    對於被告之安全、方便有何影響，更未說明被告個人之安全
    、方便應優先於系爭土地其餘共有人之所有權圓滿狀態保障
    之理由何在？此外，被告抗辯其餘共有人於是否亦於渠等房
    屋圍牆上搭建採光罩以及該採光罩應否拆除之情即令屬實，
    亦無解於被告就附圖所示Ｂ部分之使用，未經全體共有人同
    意之事實，自應將所占用土地返還全體共有。
(五)、原告房屋之水漬、油漆剝落、壁癌、裂痕等現象，與被告增
    建附圖所示Ａ部分建物是否有關？若有，原告依民法第184
    條第1 項前段之規定，請求被告賠償原告房屋因水漬、油漆
    剝落、壁癌、裂痕等之損害是否有理由？
１、原告主張被告未經伊同意逕行依附原告房屋牆壁，於附圖所
    示Ａ部分土地上興建房屋，施工期間致原告房屋牆壁結構受
    損而有嚴重漏水情事之事實，為被告所否認，原告自應就其
    主張前開事實為舉證。本院依原告之聲請，於97年11月25日
    會同兩造及台灣省建築師公會桃園辦事處建築師至現場勘驗
    ，發現原告房屋1 樓入門右手邊牆面自入門3 米處起算，至
    5 米之範圍內牆面龜裂，有3 條裂痕（如本院卷第24頁至第
    26頁）且牆面有多處水漬，油漆剝落處出現壁癌，但入門處
    3 米之前原告為主張損害之範圍，亦可見有水漬、油漆剝落
    及壁癌；2 樓部分相當於1 樓前開範圍之牆面因新刷油漆，
    未見油漆剝落汲水漬；3 樓部分相當於前開1 樓入門處起算
    3 米至4 米處有油漆剝落之情形（如本院卷第27頁），與前
    開圍牆不相鄰，靠近窗戶之天花板有油漆剝落之情形，牆壁
    自外觀則未見有龜裂之情形。附圖所示Ａ部分建物為3 層樓
    鋼筋混凝土建築，被告做為廚房及餐廳、浴室使用，自該浴
    室可見有一單獨柱子；Ｂ部分被告做為庭院使用，以外牆及
    鐵窗區隔內外，此範圍內並加建採光罩，使用範圍為相當於
    一樓高度（見本院卷第92頁下方相片），有本院勘驗筆錄可
    憑（見本院卷第58頁）。本院請台灣省建築師公會桃園辦事
    處建築師就被告房屋如附圖所示Ａ部分興建方式是否依附原
    告房屋圍牆所建？是否造成原告房屋損害之原因等事項為鑑
    定，結果認為：「經現場丈量建物尺寸並調閱桃園縣政府保
    存資料，得知原告房屋外牆為貼10*10 方塊磚，被告利用原
    告外牆（非圍牆）當外模版，另自行增設15CcmRC 外牆，所
    以判斷為各自以獨立牆面建築而成」、「經會同雙方現場勘
    查及試驗，原告房屋之建築，除原告自行於外牆開設窗戶造
    成之角隅裂縫、滲水外，餘水漬及油漆剝落、壁癌等現象，
    應是被告施工不當造成原告損失」，經進行試水試驗，結果
    認：「原告外牆自行開設窗戶周邊之斜角裂縫，應是原告開
    口未補強，自行造成之牆面開口角隅裂縫」、「原告所指其
    房屋1 至3 樓之水漬及油漆剝落、壁癌等現象，2 、3 樓依
    現況觀察無漏水現象，1 樓瑕疵部分造成之原因應係被告增
    建建物所致。牆面裂痕除建物老舊造成之自然裂縫外，原告
    自行開口、被告依附原告外牆增建建物皆會影響原告外牆結
    構，造成之牆面裂痕兩造皆應負責」，有卷附台灣省建築師
    公會桃園辦事處98年3 月2 日建物糾紛鑑定報告書1 份可憑
    ，是原告房屋1 樓裂痕有部分確實與被告興建附圖所示Ａ部
    分建物有關，部分裂痕則係原告於該牆面自行開設窗戶所生
    之角隅裂縫，應堪認定。
２、按因故意或過失，不法侵害他人之權利者，負損害賠償責任
    。民法第184 條第1 項前段定有明文，原告主張伊房屋1 至
    3 樓有前述之裂痕、水漬、油漆剝落、壁癌現象，既經本院
    勘驗如上，而其中裂痕、水漬、油漆剝落、壁癌現象之修復
    費用經建築師估算結果為25,200元，業經前開建物糾紛鑑定
    報告書載明，本院審酌前開損害部分既係因原告擅自鑿壁開
    窗所致，並審酌前開裂痕、水漬、油漆剝落、壁癌現象分佈
    情形及嚴重程度，認被告就前開損害發生應負擔3 分之2 ，
    是原告請求被告賠償16,800元及字本件起訴狀繕本送達翌日
    即97年9 月12日起算之遲延利息，為有理由，逾此範圍之請
    求，洵屬無據，應予駁回。
六、本判決第1 項、第2 項所命被告給付之金額，均未逾50萬元
    ，爰依職權宣告假執行，被告陳明願供擔保，請求准予免為
    假執行，經核並無不合，爰酌定相當之擔保金額，准許被告
    預供擔保而免為假執行。至原告敗訴部分，其假執行之聲請
    失所附麗，應予駁回。
七、因本件事證已臻明確，兩造其餘主張陳述及所提之證據，經
    審酌後，認與判決結果無影響，爰不一一論駁，附此敘明。
八、據上論結，本件原告之訴為一部有理由，一部無理由，依民
    事訴訟法第79條、第389 條第1 項第5 款、第392 條第2 項
    ，判決如主文。
中    華    民    國    98    年    6     月    30    日
                  民事第二庭  法  官   卓立婷
以上正本係照原本作成。
如對本判決上訴，須於判決送達後20日內向本院提出上訴狀。
中    華    民    國    98    年    7     月    1     日
                              書記官   黃進傑


司法院資訊處製作；財團法人民間司法改革基金會備份。
